【裁判字號】    97,訴,998
【裁判日期】    970723
【裁判案由】    殺人未遂
【裁判全文】
臺灣高雄地方法院刑事判決               97年度訴字第998號
    公  訴  人  臺灣高雄地方法院檢察署檢察官
    被      告  丁○○
    指定辯護人  郭泰煌律師
上列被告因殺人未遂案件，經檢察官提起公訴（97年度偵字第10
258 號），本院判決如下：
    主    文
本件公訴不受理。
    理    由
一、公訴意旨係以：被告丁○○因不滿其堂兄丙○○前曾對其動
    粗，於民國97年3 月14日上午9 時40分許，酒後思及以往怨
    隙越想越氣，竟基於殺人之未必故意，持水果刀及菜刀各1
    把，走向高雄市旗津區南汕巷107 號即丙○○住處廚房後方
    ，趁丙○○與鄰居聊天之際，經過丙○○後方時突然持上開
    水果刀朝丙○○之臉部右太陽穴之攸關人體生命重要部位刺
    殺一刀，造成丙○○受有右側臉部9 x0.3x0.2切割傷之傷勢
    ，丙○○遭刺後急忙逃跑至海邊，在等待救護車前來救助時
    ，被告丁○○猶心有未甘，在後追逐，並揚言要讓丙○○死
    ，倖經渠等叔父乙○○將被告丁○○所持之刀械奪下，而丙○○亦及時送醫始倖免於難。案經丙○○提出告訴，因認被
    告丁○○涉犯刑法第271 條第2 項、第1 項之殺人未遂罪嫌
    等語。
二、按殺人與傷害之區別，應以有無殺意為斷，即行為人於下手
    時有無決意取被害人生命為準，至於被害人受傷處是否致命
    部位，及傷痕多寡、輕重為何等，亦僅得供審判者心證之參
    考，究不能據為絕對之標準；行為人於行為當時，主觀上是
    否有殺人之故意，除應斟酌其使用之兇器種類、攻擊之部位
    、行為時之態度、表示外，尚應深入觀察行為人與被害人之
    關係、衝突之起因、行為當時所受之刺激、下手力量之輕重
    ，被害人受傷之情形及行為人事後之態度等各項因素綜合予
    以研析，殊不能僅以口頭之詞語，遽認其必有殺人之犯意（
    最高法院20年非字第104 號、78年台上字第5216號判例意旨
    參照）。
三、本件公訴意旨認被告丁○○涉犯刑法第271 條第2 項、第1
    項之殺人未遂罪嫌，係以證人即告訴人丙○○之證述、證人
    戊○○○之證述、告訴人丙○○之診斷證明書、扣案之水果
    刀1 支、菜刀1 支為其主要論據。然訊據被告固不否認於上
    揭時、地持扣案之水果刀刺告訴人丙○○1 下，致告訴人丙○○右側臉部受有9 x0.3x0.2公分之切割傷之事實，惟堅詞
    否認有何殺人未遂犯行，辯稱：曾受告訴人丙○○之毆打，
    與告訴人丙○○關係不佳，當天因酒醉才拿扣案之水果刀要
    嚇告訴人丙○○等語（見本院卷第20、41頁）。辯護意旨略
    以：被告無殺人之未必故意，被告所拿之水果刀短小且不鋒
    利，而告訴人丙○○右側臉部所受之切割傷勢僅屬輕微，另
    被告雖持有菜刀1 支，然未使用該菜刀砍殺告訴人丙○○，
    且證人戊○○○、乙○○未曾聽聞被告揚言要讓告訴人丙○○死，又被告與告訴人丙○○係堂兄弟關係，雙方無冤仇，
    不宜遽認被告有殺人犯意。此外，告訴人丙○○於審判程序
    中已當庭接受被告之道歉，並表示願意原諒被告，不再繼續
    告訴，應認告訴人業已撤回本件告訴等語（見本院卷第20、
    98、99、101 至103 頁）。
四、按當事人、代理人或辯護人於法院調查證據時，知有第159
    條第1 項不得為證據之情形，而未於言詞辯論終結前聲明異
    議者，視為有前項之同意，刑事訴訟法第159 條之5 第2 項
    定有明文。本案以下認定事實所引用之傳聞證據，檢察官、
    被告及其辯護人均未於言詞辯論終結前聲明異議（見本院卷
    第22、90頁），而各該傳聞證據之取得亦無違法不當之情事
    ，作為證據並無不適當，依上開說明，本院認本案以下所引
    用之傳聞證據均有證據能力。
五、事實之認定：
（一）被告於上開時、地有持扣案之水果刀1 支，以正手持刀方
      式，朝告訴人丙○○臉部右太陽穴部位劃1 刀，致告訴人
      丙○○受有右側臉部9 x0.3x0.2公分切割傷乙節，除被告
      之自白外（見偵卷第2 、35頁、本院卷第41頁），業經證
      人即告訴人丙○○於本院審理中結證稱：（提示扣案水果
      刀、菜刀各1 把）當時丁○○拿水果刀刺我，我坐在1 張
      躺椅上，丁○○從我正後方來，我當時和5 個人在聊天，
      我對面的人用手比向我的後方，我以為朋友來就往右邊轉
      頭，丁○○刀子就刺過來，我沒看到他是正手持刀還是反
      手持刀，因為我頭一轉過去還沒看到他的人就被刺到，所
      以我無法閃躲等語（見本院卷第50、51頁）；於偵查中結
      證稱：當天我在我家廚房後門的外面坐椅子與3 、4 個鄰
      居聊天，當時丁○○從廚房前門經過，我面向外面，他突
      然從背後拿1 把水果刀朝我右太陽穴部位刺下去等語（見
      偵卷第34頁）。證人戊○○○於本院審理中結證稱：當天
      丙○○坐我右手邊，我們坐同一列，我聽到椅子發生很大
      聲響，看到丙○○從椅子跳起來，手捂著右邊的臉部右上
      側（當庭用手比自己臉部右側額頭至右太陽穴），丁○○
      右手上有拿1 支小小支的水果刀，（提示偵卷照片）如相
      片中所示，丁○○以正手持刀方式，左手沒有拿東西等語
      （見本院卷第46至50頁）；於警詢證述：當天我與丙○○
      聊天，看到丁○○右手持刀在丙○○後方叫丙○○名字，
      並將水果刀刺向丙○○右側臉部等語（見偵卷第7 、8 頁
      ）。證人丙○○、戊○○○於本院審理中採隔離方式訊問
      ，渠等對被告當日持水果刀朝丙○○臉部右側刺1 刀過程
      之證述大致相符，且與渠等先前證述一致，渠等此部分之
      證述應可採信。此外，告訴人丙○○當日受有右側臉部9
      x0.3x0.2公分切割傷之情，有阮綜合醫院診斷證明書1 紙
      在卷可查（見偵卷第16頁），依該傷勢範圍觀之，告訴人
      丙○○上開傷勢之長度、寬度、深度分別僅為9 公分、0.
      3 公分、0.2 公分，倘被告非以正手持扣案之水果刀朝告
      訴人丙○○右側臉部劃下1 刀，告訴人丙○○所受之傷豈
      有可能僅有0.2 公分之深度且未同時傷及告訴人丙○○之
      右側肩頸部位，蓋以反手持刀方式刺入告訴人丙○○右側
      臉部時，其向下作用之力道甚強，必會造成相當深度之傷
      口，上開事實堪信為真。
（二）被告以水果刀刺傷告訴人丙○○後，被告於告訴人丙○○
      逃跑時有在後追逐乙節，業經證人即告訴人丙○○於本院
      審理中結證稱：我被刺後覺得痛，之後我就從椅子上向右
      後方轉身站起來，就看到被告朝我胸部再刺1 刀，這1 刀
      有刺中，因為我穿長袖內衣，刀插下去胸部有破皮，沒有
      流血，現在沒有傷痕，當初就醫有跟護士說，護士還有幫
      我把破皮處擦藥，我當時穿的那件上衣已經丟掉，他刺我
      胸部時，我可能有後退，看情形不對我就趕快跑，我不知
      道他有無追來，後來我請鄰居幫我叫救護車，我就去海邊
      等，在去海邊途中遇到丁○○，丁○○看到我就追來，我
      就跑，他沒有追到我，我沒有注意看他追我途中手上有無
      持刀等語（見本院卷第51、52、53頁）；於偵查中結證稱
      ：我被刺後趕快跑走，沒注意被告有無自後追趕，我要去
      海邊等待救護車時又遇到丁○○，他看到又追我，但沒追
      上我，沒注意丁○○此時有無持刀等語（見偵卷第34頁）
      。證人戊○○○於本院審理中結證稱：當天我看到丙○○
      手捂著右邊臉，血從丙○○手上流下來，丙○○、丁○○
      2 人都在跑，丙○○跑前面，丁○○跑後面，跑到哪裡我
      不知道，他們2 人是在追逐，追逐時丁○○持刀的右手垂
      放於臀部旁，從我家門口過去，跑到哪裡我不知道，丙○○跑掉後我就回到我家門口走廊下坐，當天乙○○過好幾
      分鐘才出來，那時我還有在現場，丁○○、丙○○都不在
      等語（見本院卷第46至50頁）。證人乙○○於本院審理中
      結證稱：當天事情發生在我家廚房門口，我沒有在那裡，
      我在家裡聽到有人喊「有人打架」，我就跑出去，看到丁○○站在我家門口拿1 支水果刀，他看到我就把水果刀丟
      給我，沒有說什麼，還有看到戊○○○在那裡，沒有看到
      丙○○，有人跟我說丙○○跑到海邊，我就走去海邊，看
      到丙○○1 個人站在海邊有點流血，沒有看到丁○○在海
      邊等語（見本院卷第43至45頁）。證人戊○○○與被告並
      無怨隙，且於案發當時全程目睹被告持刀刺傷告訴人丙○○之經過，當無甘冒偽證風險，就被告於現場刺傷告訴人
      丙○○後之行為部分為不實證述，證人戊○○○證述應屬
      可採。另被告於本院審理中自承：我知道丙○○流血後一
      直跑，一直罵髒話，我也有追過去，追了十幾公尺，後來
      追不到我就回家了等語（見本院卷第94頁）。證人乙○○
      雖證述當天出去看到被告後，被告有將水果刀交付給其一
      節，然告訴人丙○○右側太陽穴部位遭刺傷後，丙○○即
      逃離現場，被告持刀追逐在後等情，業經證人戊○○○證
      述詳實，核與被告自白有追逐丙○○部分相符，證人乙○○此部分之證述顯與事實不符，不足採信，應認被告當時
      以扣案之水果刀刺傷告訴人丙○○後，隨即追逐告訴人丙○○離開現場。至於告訴人丙○○至海邊等救護車時，被
      告並未隨後追至海邊乙節，分別經證人丙○○、乙○○於
      本院隔離訊問中證述詳實，應認被告並未持刀在後追逐告
      訴人丙○○至海邊之行為無訛。
（三）被告否認有持刀刺告訴人丙○○胸口乙節（見本院卷第96
      頁），證人丙○○雖於本院證述被告有朝其胸口刺第2 刀
      ，致其胸部破皮，其當時所穿長袖上衣已丟掉之情，前已
      敘明，然證人戊○○○於本院審理中結證稱：我不知道當
      天被告有無拿刀刺丙○○胸口等語（見本院卷第49頁）。
      另告訴人丙○○於97年3 月14日至高雄市立旗津醫院、阮
      綜合醫院急診就醫時，均無明確告知胸部表面破皮乙節，
      有阮綜合醫療社團法人阮綜合醫院97年6 月26日阮醫教字
      第0970 000296 號函及所附病歷、高雄市立旗津醫院（委
      託阮綜合醫療社團法人阮綜合醫院經營）97年7 月7 日97
      旗阮醫字056 號函及所附病歷在卷可佐（見本院卷第65至
      76、78至86頁），是依卷內事證觀之，尚無具體證據證明
      被告於持扣案之水果刀刺傷告訴人丙○○之臉部右太陽穴
      部位後，仍持刀再刺告訴人丙○○胸部1 刀之行為。
（四）被告否認於刺傷告訴人丙○○及追逐過程中有揚言「要讓
      你死」乙節（見本院卷第96頁），證人丙○○雖於本院審
      理中證述：在途中被告又追我時，我有聽到他說「要讓你
      死」等語（見本院卷第53頁）；於偵查中證述：被告刺我
      時，我沒注意聽有無揚言要我死，但我去海邊等救護車途
      中遇到被告，他又追我，並揚言要讓我死，我已趕快跑，
      他沒追上我，我也沒注意他此時有無持刀等語（見偵卷第
      34頁）。證人乙○○於本院審理中結證稱：當天我沒有聽
      到丁○○喊說要讓丙○○死的話等語（見本院卷第45頁）
      。證人戊○○○於本院審理中結證稱：當天丙○○被刺到
      臉時及被告追丙○○時，我都沒聽到丁○○說什麼等語（
      見本院卷第47、48頁）；於警詢證述：當時我見到丙○○
      被刺傷時，沒有聽到丁○○要丙○○死的話語（見偵卷第
      8 頁）。證人戊○○○前後所述一致，且與本院隔離訊問
      之證人丙○○所述相符，證人戊○○○所述應可採信。是
      本件除告訴人丙○○指述被告有揚言要讓其死之外，卷內
      復查無其他具體事證足以證明被告有揚言「要讓丙○○死
      」之舉。
（五）本件扣案之菜刀非被告於案發當時使用之兇器乙節，證人
      丙○○於本院審理中結證稱：當時丁○○拿扣案之水果刀
      ，我在警局作筆錄時，有提到事後鄰居跟我說丁○○另一
      把菜刀插在後口袋，事發前10分鐘，他走過我家附近巷子
      ，我看到他後口袋有露出刀柄，但是我不知道是什麼刀，
      因為有10公尺至20公尺遠，我看不清楚刀柄是水果刀還是
      菜刀，扣案菜刀是我從我家冰箱上拿給警察，是乙○○跟
      我說刀放在冰箱上等語（見本院卷第50、54、55、56頁）
      ；於偵查中結證稱：扣案菜刀是我叔叔乙○○從被告身上
      搶下來的等語（見偵卷第34頁）。證人戊○○○於本院審
      理中結證稱：（提示偵卷照片）現場沒看到菜刀等語（見
      本院卷第49頁）。證人乙○○於本院審理中結證稱：（提
      示偵卷第24頁菜刀照片）在現場我沒有看到該菜刀等語（
      見本院卷第45頁）。另被告於本院審理中供述：事發前我
      的褲袋裡插水果刀等語（見本院卷第93頁）；於偵查中供
      述：我刺傷丙○○後，我伯伯乙○○拉我回家，我從我家
      廚房又拿一把菜刀，因為我怕他回來，我打不贏他等語（
      見偵卷第35頁）。證人丙○○並未確實看見案發前插在被
      告褲袋內之刀器係水果刀抑或菜刀，尚難僅依證人丙○○
      目睹有刀柄露出被告之褲袋，即認被告當時在褲袋內插有
      菜刀。另證人丙○○、乙○○、戊○○○均未證述被告當
      時有持菜刀刺傷丙○○之行為，已如前述，應認扣案之菜
      刀與本件被告之犯行無關。
（六）按刑法第十三條第一項及第二項分別規定：「行為人對於
      構成犯罪之事實，明知並有意使其發生者，為故意。」「
      行為人對於犯罪之事實，預見其發生而其發生並不違背其
      本意者，以故意論。」前者採希望主義，學理上稱為直接
      故意，後者採容任主義，學理上以間接故意或未必故意稱
      之，二者有別，不容相混淆，最高法院96年度台上字第68
      64號判決意旨參照。再按刑法關於犯罪之故意，係採希望
      主義，不但直接故意，須行為人對於構成犯罪之事實具備
      明知及有意使其發生之要件；即間接故意，亦須行為人對
      於構成犯罪之事實預見其發生，且其發生不違背行為人本
      意始成立，最高法院96年度台上字第5483號判決意旨參照
      。被告否認有殺人之本意，辯稱：當時喝醉酒要去找丙○○吵架，因為他們家平常人很多很吵，我是被吵的受不了
      才去找他，當天我經過丙○○家的廚房，我出來有說「大
      哥，我有話要跟你講」，我問他可否出來和我講一下，但
      他沒有聽到，我要刺他之前有跟他說「大哥，抱歉，我受
      不了了」，但他不理我，他站起來也沒有反抗，我就拿刀
      子劃到他的臉，我右手持刀，我們面對面打架，他起身之
      後我們才開始打架，（問：如果你右手持刀，有面對面打
      架，你的刀子怎會劃到他的臉部右太陽穴？）我不知道，
      我的手就一直揮，（問：當時是否拿刀面對他的後腦，他
      的臉往後方轉，你才刺到太陽穴？）我有叫他說要跟他打
      架，他轉身之後我們兩人才開始打，我劃1 刀後他就跑，
      我追一小段路後就放棄等語（見本院卷93至96頁）。被告
      以扣案之水果刀刺傷告訴人丙○○前，有先出聲與告訴人
      丙○○講話乙節，證人戊○○○於本院審理中雖證述：丙○○被殺到臉時，被告沒有說什麼等語（見本院卷第48頁
      ）；於警詢中證述：當天我看到被告右手持刀在丙○○後
      方叫丙○○名字等語（見偵卷第7 頁）。證人戊○○○與
      被告無特殊交情，應無故意維護被告之必要，證人戊○○○上開本院及警詢之證述分別說明被告持刀刺傷丙○○前
      、刺傷時之舉動，尚無衝突之虞，應認證人戊○○○警詢
      之證述可採，本院認被告持水果刀從丙○○家廚房出來時
      應有先出聲喊叫丙○○無訛。至於被告辯稱當時雙方有面
      對面打架一節，惟告訴人丙○○所受傷之位置係右側臉部
      ，被告當時係右手持水果刀出現在告訴人丙○○背後等情
      ，已如前述，則雙方不可能於告訴人丙○○轉身面對面打
      架後，被告始以該水果刀劃傷告訴人丙○○，否則告訴人
      丙○○之傷口豈會出現在右側臉部，被告此部分之辯解不
      足採信，本院認被告應係在告訴人丙○○背後喊叫丙○○
      後，於告訴人丙○○起身轉頭查看之際，旋以手中之水果
      刀劃傷告訴人丙○○，始有可能造成告訴人丙○○之傷口
      在右側臉部之結果。本件被告係以正手持刀劃傷告訴人丙○○之情，前已敘明，倘被告之本意即有殺害丙○○者，
      被告當時出現在告訴人丙○○後方之際，大可直接以反手
      持刀方式逕自往告訴人丙○○之後腦或頸部插入，豈有先
      出聲喊叫丙○○，致丙○○有轉身發現被告之可能。而告
      訴人丙○○受傷之位置雖然靠近太陽穴，然告訴人丙○○
      之傷口並非寬、深等節，已如前述，即便被告造成告訴人
      丙○○受傷之位置具有致命之危險，惟被告如有殺人之本
      意，被告豈有以正手持刀之方式劃傷告訴人丙○○，蓋依
      被告與告訴人丙○○當時之位置，正手持刀較難直接發生
      死亡之結果。另被告雖有於劃傷後追逐告訴人丙○○之舉
      ，惟未追到海邊一節，如前所述，然卷內並無證據證明被
      告在追逐告訴人丙○○之際手中仍持有刀器，且被告並未
      持續追逐告訴人丙○○至海邊，倘被告有殺人之意，被告
      豈有可能於追逐告訴人丙○○之途中即放棄，放任告訴人
      丙○○有送醫救護之可能，依上開說明，本件卷內並無具
      體之事證足以認定被告丁○○具有殺人之本意，尚難僅依
      告訴人丙○○上開受傷之位置遽認被告具有殺人之不確定
      故意。
（七）此外，本院復查無其他積極證據足資認定被告有殺人犯意
      ，是核被告丁○○所為，係犯刑法第277 條第1 項前段之
      普通傷害罪。公訴意旨認被告所為係犯同法第271 條第2
      項、第1 項之殺人未遂罪嫌，容有誤會。
六、按告訴乃論之罪，告訴人於第一審辯論終結前，得撤回其告
    訴；又告訴經撤回者，法院應諭知不受理之判決，刑事訴訟
    法第238 條第1 項，及第303 條第3 款分別定有明文。又刑
    事判決得就起訴之犯罪事實變更檢察官起訴所引應適用之法
    條者，以科刑或免刑判決為限，本件檢察官以殺人未遂起訴
    ，經原審審理結果，認為被告所犯實為傷害罪，未經合法告
    訴，則於判決理由欄敘明其理由逕依刑事訴訟法第303 條第
    3 款諭知不受理判決即可，原無適用同法第300 條之餘地（
    最高法院41年度台上字第567 號、71年度台上字第6600號判
    決意旨參照）。查本件被告經檢察官提起公訴，認被告係犯
    刑法第271 條第2 項、第1 項之殺人未遂罪嫌，惟本院認被
    告所為，係犯同法第277 條第1 項之普通傷害罪，業如上述
    ，是檢察官認被告所為係犯刑法第271 條第2 項、第1 項殺
    人未遂罪嫌，容有誤會，而該罪依同法第287 條前段規定，
    須告訴乃論，今告訴人丙○○於本院審理中當庭表明要原諒
    被告，不要告被告等情，有本院97年6 月18日審判筆錄在卷
    可查（見本院卷第57頁），應認告訴人丙○○已有撤回告訴
    之旨，揆諸上開法條規定及說明，自應由本院諭知不受理之
    判決。
據上論斷，應依刑事訴訟法第303 條第3 款，判決如主文。
本案經檢察官甲○○到庭執行職務
中    華    民    國    97    年    7     月    23    日
                  刑事第三庭   審判長 法  官  蔡國卿
                                      法  官  蔡書瑜
                                      法  官  何佩陵
以上正本證明與原本無異。
如不服本判決應於收受本判決後10日內向本院提出上訴書狀，並
應敘述具體理由，如未敘述上訴理由者，應於上訴期間屆滿後20
日內補提理由書狀於本院（均須按他造當事人之人數附繕本）「
切勿逕送上級法院」。
中    華    民    國    97    年    7     月    23    日
                                      書記官  鍾淑美


司法院資訊處製作；財團法人民間司法改革基金會備份。
